【裁判字號】    97,上訴,1234
【裁判日期】    970415
【裁判案由】    偽證
【裁判全文】
臺灣高等法院刑事判決            97年度上訴字第1234號
上  訴  人  台灣板橋地方法院檢察署檢察官
被      告  甲○○
上列上訴人因被告偽證案件，不服台灣板橋地方法院九十六年度
訴緝字第二六六號，中華民國九十七年一月十七日第一審判決（
起訴案號：台灣板橋地方法院檢察署九十五年度偵字第一二七三
四號），提起上訴，本院判決如下：
    主  文
上訴駁回。
    理  由
一、公訴意旨略以：被告甲○○因於民國九十五年五月十五日十
    三時三十分許，在台北縣三重市○○○路五六０巷九十五號
    「新加坡汽車旅館」八八八室，為警查獲持有毒品，嗣解送
    至台灣板橋地方法院檢察署，接受檢察官複訊偵查，竟於具
    結、作證時，就其同男友丙○○（已經原審另案判決無罪，
    本院駁回檢察官之上訴而確定）皆曾使用門號0000000000號
    行動電話與乙○○（販賣第一級毒品之事，業由原審另案判
    刑，本院駁回其上訴，現經最高法院發回本院更審中）聯繫
    購買毒品一節，於案情有重要關係之事項，翻異其於警詢時
    之供述，證稱：警察要伊咬乙○○，說張有賣（毒品），事
    實上沒有，且上揭號電話亦非伊所使用云云，經檢察官再訊
    以是否警察要你誣陷乙○○時，仍回稱：「是」，而為虛偽
    之陳述，迨於檢察官聲請羈押，法官詢問時，始坦認其警詢
    所言向乙○○購買毒品一事屬實。因認被告涉犯刑法第一百
    六十八條之偽證罪嫌云云。
二、公訴人認被告涉犯偽證罪嫌，無非以被告之自白、系爭電話
    通聯紀錄、監聽譯文、被告濫用藥物尿液檢驗報告及扣案毒
    品，資為論據。訊之被告則否認犯罪，辯稱伊當時不知具結
    之意義，故在不明利害關係情況下，向檢察官為不實之證言
    ，事有可原等云。
三、按法律具有整體性，必須相互配合，刑事實體法之禁止規範
    ，胥賴相關之程序法運作，始能具體實現其法意。刑法第一
    百六十八條之偽證罪，係以證人、鑑定人、通譯於執行審判
    職務之公署審判時或於檢察官偵查時，於案情有重要關係之
    事項，供前或供後具結，而為虛偽之陳述，作為構成要件。
    其中所稱具結，乃指依程序法所為之具結而言，亦即依程序
    法之規定，具有具結義務者，本於其具結，及實體法上偽證
    之罪責，擔保其所供述之證言之確實性。倘未履行法定程序
    ，縱為具結，其若有虛偽陳述，不能令負偽證罪責（司法院
    二十七年院字第一七四九號、三十年院字第二一一六號解釋
    意旨參照）。次按刑事訴訟法第一百八十一條所定證人拒絕
    證言之規定，旨在免除證人陷於抉擇控訴自己或與其有一定
    身分關係之人，因陳述不實或不陳述而受處罰之困境。證人
    此項拒絕證言權，與被告之緘默權，同屬不自證己罪之特權
    ，為確保證人此項權利，民事訴訟法第三百零七條第二項、
    行政訴訟法第一百四十七條及刑事訴訟法第一百八十六條第
    二項，均規定法官（審判長）與檢察官有告知證人之義務；
    如未對證人踐行此項告知義務，而逕告以具結之義務及偽證
    之處罰並命具結，將使證人陷於前述之抉擇困境，無異剝奪
    證人此項拒絕證言權，強迫其作出讓自己入罪之陳述，違反
    不自證己罪之原則，自係侵犯證人此項權利（最高法院九十
    四年度台上字第五一號判決參照）。具體言之，甲證人於乙
    被告而言，該項證言即屬公務員違背法定程序所取得之證據
    ，其證據能力之有無，應依刑事訴訟法第一百五十八條之四
    有關均衡法則之規定，而為判斷；就甲證人而言，則屬緣自
    於「其他不正之方法」所為之陳述，於自己被訴之案件，參
    照同法第一百五十六條第一項規定反面意旨，此項供述，不
    得為證據，斯不待言。惟無論如何，該具結、陳述之程序既
    非適法，即不該當於實體法上偽證罪之構成要件，仍不應混
    淆。
四、經查：
  (一)與本案有關之乙○○，係涉嫌於九十五年五月間連續販賣第
    一級毒品海洛因給被告及其男友丙○○，三人均由台灣板橋
    地方法院檢察署檢察官同案偵辦，且同於獲案當日即九十五
    年五月十五日二十一時四十四分許，在上揭檢察署第一０一
    偵查庭，以證人身分接受檢察官訊問，被告固於具結後為上
    揭被訴之不實供述（見一二七二五號偵查卷第五十三、五十
    四頁），對於乙○○是否涉嫌販賣第一級毒品海洛因之案情
    ，確有重要關係。
  (二)然被告作證時，若承認向乙○○購買海洛因，無異自證其持
    有第一級毒品，而有可能使自己受刑事之追訴、處罰，依法
    享有不自證己罪之拒絕證言權，業如前述。
  (三)詎檢察官於訊問前，並未告知被告得為拒絕證言之權利，僅
    訊之：「你與同案被告有無親戚或其他拒絕證言關係？」各
    被訊問人皆答為：「無，我願作證」。檢察官即逕行諭知具
    結義務及偽證處罰，進而命被告具結，有其訊問筆錄可稽（
    同上卷第五十二、五十三頁）。顯見檢察官並未踐行刑事訴
    訟法第一百八十二條第二項之告知義務，剝奪被告不自證己
    罪之拒絕證言權。被告辯稱伊若知得拒絕作證，將免致自陷
    窘境一節，即非不可信實。
  (四)依照上開說明，被告以證人身分所為之具結，因未踐行法定
    程序，不生合法具結之效力，自亦不得以偽證罪責相繩。
  (五)至於公訴人所舉上揭論據，僅足證明被告有虛偽陳述之情，
    而不能憑以證明被告所為，該當於偽證罪之構成要件，是被
    告之行為，核屬不罰。
  (六)從而，原審為被告無罪之諭知，於法並無不合。檢察官徒憑
    己意，指摘原判決不當，提起上訴，不能認為有理由，應予
    駁回。
中    華    民    國    97    年    4     月    15    日
                  刑事第十九庭審判長法  官  黃金富
                                    法  官  魏新國
                                    法  官  洪昌宏
以上正本證明與原本無異。
檢察官如不服本判決，應於收受送達後十日內向本院提出上訴書
狀，其未敘述上訴之理由者並得於提起上訴後十日內向本院補提
理由書（均須按他造當事人之人數附繕本）。
被告不得上訴。
                                    書記官  王韻雅
中    華    民    國    97    年    4     月    15    日


司法院資訊處製作；財團法人民間司法改革基金會備份。
